【裁判字號】    89,再,4
【裁判日期】    900606
【裁判案由】    常業重利
【裁判全文】
臺灣高等法院臺中分院刑事判決                          八十九年度再字第四號
    上  訴  人
    即  被  告  甲○○
    選任辯護人  林根煌
右上訴人因常業重利案件，不服臺灣臺中地方法院中華民國八十六年五月十二日第一
審判決（民國八十五年度訴字第八二五號，起訴案號：臺灣臺中地方法院檢察署八十
三年度偵字第一六九六七號），提起上訴，本院八十六年度上訴字第一四六九號判決
後由最高法院發回更審，經本院八十八年度上更一字第三二二號判決確定，上訴人聲
請再審，本院裁定開始再審後判決如左：
      主  文
原判決撤銷。
甲○○無罪。
      理  由
一、本件公訴意旨略以：被告甲○○係民間所稱地下錢莊之貸款人，以貸款與不特定
    人收取重利為常業，被害人丁○○於民國八十二年一月間，因急需現款週轉，獲
    悉有利息特低之訊息，乃利用報紙上所刊之電話號碼聯絡，與偽稱姓「林」綽號
    「阿宗」之被告認識，並洽談貸款事宜，被告即乘丁○○需款急迫之際，自八十
    二年一月間起至同年三月間止，陸續貸與丁○○新台幣（下同）一百五十萬元，
    利息則以每十萬元十天四萬五千元計算，而取得與原本顯不相當之重利。被告為
    求債權之確保，並要求丁○○簽發六百多萬元之本票及支票以為擔保，至同年三
    月底，甲○○即告知丁○○其欠款包括本息已至三百萬元，要求丁○○提供不動
    產抵押，丁○○遂於同年三月底，將其所有價值約二百萬元，坐落臺中市○○路
    一三九號七樓房屋一棟，移轉所有權登記予被告，並將價值約八十五萬元車牌號
    碼為ＭＰ－○六六六號白色豐田小客車一輛轉讓予被告（未辦理過戶登記），以
    清償上開三百萬元之債務，合計尚欠被告十五萬元，清償後丁○○欲索回前簽發
    之本票、支票時，被告即以日後結帳再還為由，而未交還予丁○○，八十二年四
    月底，丁○○房屋貸款利息及其他支票即將到期，須錢孔急，再向被告調錢週轉
    ，遂以坐落臺中市○○路三百三十號十二樓Ａ、Ｄ二戶房屋為擔保向被告借款五
    百萬元，被告見有機可乘，意圖為自己不法之利益佯與同意，遂於八十二年五月
    初，向盧女佯稱欲取得上述二樓房屋所有權狀及印鑑證明，供辦理抵押，八十二
    年五月十日，被告先將上述二棟房屋，辦理抵押權設定登記，債權人為李建文，
    擔保權利總額為五百萬元。另被告明知盧女沒有將上述二房屋過戶與李建文之意
    思，竟偽造盧女與李建文之買賣契約書，並將此不實事項提出申請，使承辦之臺
    中市中正地政事務所職員陷於錯誤，將之登載於其職務上所掌之建築改良物所有
    權狀等公文書上，足以生損害於地政管理之正確性及丁○○，得手後，被告即毀
    約，未將上述借款依約存入銀行，並相應不理。因認被告尚涉有刑法第三百四十
    五條之常業重利罪、第二百十條、第二百十六條、第二百十四條之偽造文書及第
    三百三十九條第三項、第二項之詐欺罪嫌。
二、按犯罪事實應依證據認定之，無證據不得推定犯罪事實；不能證明被告犯罪者，
    應諭知無罪之判決，刑事訴訟法第一百五十四條、第三百零一條第一項分別定有
    明文。次按認定不利於被告之事實，須依積極證據，苟積極證據不足為不利於被
    告事實之認定時，即應為有利於被告之認定，更不必有何有利之證據；認定犯罪
    事實所憑之證據，雖不以直接證據為限，間接證據亦包括在內，然而無論直接或
    間接證據，其為訴訟上之證明，須於通常一般之人均不致有所懷疑，而得確信為
    真實之程度者，始得據為有罪之認定，倘其證明尚未達於此一程度，而有合理性
    懷疑存在時，即不得遽認被告犯罪。又刑事訴訟法之被告依法並無自證無罪之義
    務，若控罪所憑之積極證據，在生活經驗上尚不足以排除其他有利被告之合理推
    斷，致不足以證明犯罪事實時，仍不能因被告否認犯罪之辯解不成立，資為無視
    積極證據不足之理由，最高法院分別著有三十年上字第八一六號、七十六年台上
    字第四九八六號、三十年上字第四八二號、三十年上字第一八三一號判例可資參
    照。
三、本件公訴意旨認被告涉有常業重利、行使偽造私文書、行使使公務員登載不實文
    書及詐欺取財未遂罪係以被害人丁○○指述被告經營地下錢莊，借款與丁○○，
    而收取每十萬元十天一期四萬五千元之利息，並於丁○○向被告再次借款時，佯
    稱欲辦理抵押權登記而取得丁○○房屋之所有權狀及印鑑證明書，卻偽造丁○○
    與李建文之買賣契約書，並將此不實事項提出申請，使承辦之臺中市中正地政事
    務所職員陷於錯誤，而登載於職務上所掌之建築改良物登記簿等公文書上，致丁
    ○○受有損害為據，訊據被告堅決否認有上開犯行，並以伊事實上借與丁○○六
    、七百萬元，丁○○所述十萬元十天利息四萬五千元與事實不符，事實上被告借
    款給丁○○為本金一萬元一個月僅收取利息三百元，且係丁○○同意將前揭二房
    子移轉給被告指定之人為據，經查：
（一）丁○○固在偵訊指述被告貨款予伊，向伊收取高利等語，惟經本審調閱本院八
      十四年度上易字第一０二二號卷（一審案號：臺灣臺中地方法院八十三年度自
      緝字第三九四號），丁○○曾於八十年十二月十一日向案外人世壹建設有限公
      司（以下簡稱世壹公司）及張添和購買「金融世家」十二樓Ａ號房屋及所屬基
      地之持分（基地坐落臺中市○區○村段一三三號為張添和出賣），總價三百五
      十六萬元，自備款一百零七萬元，餘款委由世壹公司向銀行辦理貸款後支付。
      又於八十一年二月六日向世壹公司等購買十二樓Ｄ號房屋及所屬基地之持分（
      基地亦為張添和所出賣），總價四百五十五萬元，自備款一百三十六萬元，餘
      款亦從銀行貸款支付。丁○○於訂約後雖已依約繳納自備款，但系爭房地於世
      壹公司建築完成，洽妥在台中市第五信用合作社進化分社辦理貸款，並於八十
      一年二月底通知辦理對保手續時，丁○○竟屢屢拒絕世壹公司代辦貸款之對保
      行為（丁○○對保後，銀行才願意撥款，世壹公司及張添和方能取得貸款充作
      價金），先藉口五信進化分社貸款金額太少，稱欲改在聯邦銀行台中分行辦理
      ，俟手續辦好後，又稱利率太高，要到土地銀行太平分行辦理，手續好後又拒
      辦，又改回聯邦銀行台中分行，亦不了了之，又回五信進化分社，最後決定向
      台灣土地銀行太平分行貸款。嗣後八十二年四月十三日辦妥抵押權設定，土地
      銀行並於八十二年四月十六日撥款下來，丁○○於四月十七或十八日取得貸款
      （依丁○○在本審所述，伊向土地銀行貸得五百餘萬元，詳本審卷第一一七頁
      ），嗣丁○○再向世壹公司職員張淑霞、林麗菁詐稱伊信用良好，並開立伊個
      人本票及鉅越公司支票四張共五百九十一萬三千元給世壹公司職員，因而取得
      前揭土地及房屋之所有權狀四紙及土地、建物登記簿謄本各一份，嗣因本票及
      支票屆期未能兌現，世壹公司遂提起自訴，經本院認定丁○○犯詐欺取財罪，
      而判處丁○○有期徒刑一年六月，緩刑五年確定，丁○○在該詐欺案件辯稱伊
      係被開設地下錢莊之被告所害始會倒閉，並稱伊原欲以前揭房屋向被告借款五
      百萬元，因被告未依約支付借款，是丁○○交與建設公司之支票始會退票云云
      ，然查前揭房屋因未能繳付貸款利息，經土地銀行聲請拍賣，所得款項於繳付
      執行費用及稅金後，餘額尚不足清償積欠土地銀行之債務，有臺灣臺中地方法
      院執行處通知及分配表附偵查卷第一五三頁起可參，丁○○持設定前順位抵押
      權後，已無剩餘價值之土地、房屋向被告貸款，被告如真借款給丁○○，豈非
      反成詐欺之被害人，又查丁○○在八十一年十二月十五日向美商花旗銀行台北
      分行請領信用卡，自八十二年一月九日起至同年五月十九日止，先後多次在先
      施百貨公司及鍾愛一生進口服飾店簽帳購買服飾，簽帳金額共達四十萬三千九
      百二十五元，均未付款，而經美商花旗銀行台北分行提起告訴，有臺灣臺中地
      方法院檢察署八十二年度偵字第四七八七號卷可參（此卷附於本院八十四年度
      上易字第一０二二號全案案卷內），並經丁○○在本審供承在卷（詳本審九十
      年四月十二日訊問筆錄），有無能力支付高級服飾之簽帳款，丁○○事前知之
      甚詳，伊竟以刷卡方式簽帳購得達四十餘萬元之高級服飾，此更屬明顯之詐欺
      行為，由前揭購買預售屋後，自行貸款取得五百萬餘元現金（於遭提起詐欺自
      訴後，始由其妹代支付一百萬元而和解）及簽帳購買大批高級服飾，迄今仍未
      付款等情，本審認丁○○於向被告借款之同時期，有向建設公司及花旗銀行施
      展詐術詐取財物之行為，其社會信用程度不佳，伊既就其詐欺犯行事後推諉為
      遭重利所害，自有可能誇大其向被告借款之利率，以求脫免詐欺刑責（事實上
      丁○○僅以預購之房屋一棟及貸款購得尚在繳納分期款之轎車一輛抵償積欠被
      告之債務，並未以現金償還被告，縱認確係周轉不靈，亦顯與被告無涉），且
      其指述前後矛盾不符之處比比皆是（詳後述），本審認在無其他客觀佐證情況
      下，不能僅以丁○○指述即認定被告確有重利等犯行。
（二）丁○○固於調查局八十三年九月十日訊問時稱「我於八十二年一月至三月間，
      陸續開具多張支票及本票向甲○○調借新台幣約壹佰伍拾萬元，另合計利息高
      達壹佰伍拾萬元，年利率超過百分之四百」，是依丁○○所述借款金額係約一
      百五十萬元，年利率高達百分之四百，惟丁○○於八十三年十月十九日偵訊時
      則指述「（總共向他借多少錢？）三百萬元，但僅拿到一百多萬元，最後他告
      訴我含利息共欠他三百萬元，就要求我把房屋過戶讓渡，抵償約二百萬元債務
      」，所述已有歧異之處，又於八十四年九月八日及同年月十八日檢察官偵訊時
      分別稱「總共借三百萬元」、「僅向他借三百萬元」、「實際上拿到三百萬元
      」，是丁○○在偵訊時又明確證稱伊拿到三百萬元借款，與前所述借得一百五
      十萬元之供述大相逕庭，由其陳述並無法確知究竟向被告借款之本金數額為何
      ，經本審通知丁○○到庭，丁○○則指向被告借款金額為一百五十萬元，三百
      萬元是連利息計算，經本院請伊說明各次借款之詳細時間、金額供本院查核，
      丁○○則表示「我不記得了，每次都是十萬、二十萬的借」，又表示「分五、
      六次借」，如依丁○○所述，採最高次數及最高金額計算，即借六次，一次二
      十萬元計算，則僅共一百二十萬元，亦不足一百五十萬元，丁○○共交付以「
      鉅城實業有限公司丁○○」為發票人，金額共計七百十七萬元之支票給被告，
      有支票及支票退票理由單各十七紙附原審卷第二十二頁起可參，丁○○向被告
      借款連利息如共僅三百萬元，何以丁○○願交付達七百十七萬元之支票給被告
      ，雖前揭支票尚不足為認定實際借款金額之確切事證，本案被告亦無法說明其
      各次貸款給丁○○之確切日期與金額，然被告本無自證無罪之義務，不能以被
告無法證明其確實貸出金額，即謂必有常業重利犯行。
（三）丁○○固在偵訊稱伊以座落臺中市○○路二三九號七樓房屋一棟，價值約貳百
      萬元，及白色豐田轎車一輛淨值約八十五萬元讓給被告，仍欠被告十五萬元云
      云，惟丁○○在本審證述「車子我是買八十五萬元」、「當時（車子）貸款還
      未繳清，貸款約五、六十萬元」（本審卷第一二一頁），是扣除車子本身之貸
      款及折舊後，價值顯不足八十五萬元，丁○○在偵訊稱「實際上拿到三百萬元
      」（偵卷第一五六頁反面），丁○○交與被告抵償債務之房屋及車輛價值既尚
      不足清償伊所述借得之三百萬本金，顯不能以此認被告有重利犯行。
（四）就向被告借款之利率，丁○○在八十三年十月十九日偵訊先稱「（利息如何？
      ）約定十天一期，每借十萬元，利息四萬五千元，利息先扣」（偵卷第二十六
      頁反面），惟在八十四年九月八日偵訊，旋改稱「每十萬元十天一期，利息一
      萬五千元」（偵卷第一一三頁反面），所述借款利率相差達三倍，如以十萬元
      十天四萬五千元計算，則年利率為百分之一千六百，遠超過丁○○在調查局所
      稱之年利率百分之四百，而證人或被害人因記憶模糊或其他因素，就案情細節
      之指述前後略有歧異之處，雖屬常態，原不能要求證人或被害人之指述始終一
      貫，惟重利罪之構成係以收取顯不相當之利息為犯罪構成要件，利率多少並非
      整體案情之細微末節，而屬重利罪構成之絕對重要關係事項，丁○○就被告收
      取利率之指述，前後相差達三倍，本案又除丁○○指述外，別無其他事證可確
      定被告收取之利率為何，由報紙分類廣告欄，可知經營地下錢莊者甚多，社會
      上亦習見收取約百分之三、四十年息，而僅要求開立票據者，丁○○縱原屬急
      迫、輕率、無經驗者，於向被告第一次借款後，應可知被告收取之利息有無偏
      高，何以不轉求助其他錢莊，仍繼續向被告借款達四、五次之多，凡此均有疑
      義，既有合理懷疑存在，本院認被告收取重利事證應有不足。
（五）丁○○在偵訊稱以報紙分類廣告欄刊登之000000000號電話與被告聯
      絡而借款，經本院函查，該電話係案外人乙○○申請，有中華電信股份有限公
      司函附本審卷可參，乙○○在本審證述伊對該支電話申請情形因時間太遠已不
      記得，然伊確認識被告（詳本審卷第一二九頁以下），惟報紙上相類似之貸款
      分類廣告實屬成篇累牘，僅刊登代號、代名者亦屢見不鮮，縱認被告曾在報紙
      分類廣告欄刊登貸款廣告，且與丁○○交易時，僅使用代名，未以真名相告，
      亦不得即直指其有重利犯行。
（六）丁○○因應付房屋貸款利息及支票即將到期，急需現款支付，乃於八十二年四
      月底再向被告表示欲再貸借五百萬元，並同意提供上開台中市○○路之二戶房
      屋為被告設定抵押權，此為告訴人丁○○在偵訊自承在卷，則此次借款係丁○
      ○主動向被告借貸，並非被告有對之施用任何詐術所致，又被告於上開二戶房
      屋辦理抵押權設定登記及過戶登記後，固未將丁○○所借五百萬元交付，然事
      實上該二戶房屋已先由丁○○持向土地銀行設定抵押貸款，有土地登記簿謄本
      等附前揭丁○○詐欺案卷可參，丁○○並確向土地銀行貸得五百餘萬元，嗣經
      土地銀行聲請拍賣，於繳付執行費用及稅金後，仍不足清償土地銀行之借款，
      已如前述，丁○○提供之土地、房屋既原無擔保價值，被告未再借款五百萬元
      給丁○○自無不法可言，證人即前揭土地設定抵押及辦理移轉登記之代書戊○
      ○在原審及本審分別結證：「我是做代書工作，八十二年三、四月時，邱先生
      打呼叫器給我，相約在黎明稅捐處麥克阿瑟茶藝見面，我到達時甲○○和丁
      ○○已在該處辦理設定抵押及過戶的手續，先辦設定抵押，再辦過戶．．．他
      們說用買賣名義，盧將房子過戶給邱」、「（當時是辦理過戶或抵押權登記？
      ）都有」、「他們（指被告及丁○○）雙方都有到場」、「我都照他們交代的
      辦理」、「（交代要辦理過戶及抵押權設定登記時，他們雙方都在場？）是的
      ，連我剛好三個人」等語（見原審卷七十八頁反面、七十九頁及本審卷第九十
      六頁以下），另參之該二戶房屋之買賣契約書上蓋有丁○○之印章並附有丁○
      ○之印鑑證明及身分證影本（偵查卷七十八至八十三頁），足見丁○○確同意
      將房屋過戶予被告所指定之李建文屬實，被告並無偽造文書及使公務員登載不
      實情事。至被告事後未將借款交付丁○○，係肇因前揭土地、房屋並無擔保價
      值，核屬民事糾葛，尚不能認被告有詐欺犯行。
四、綜核上情，本案除丁○○指述外，別無任何客觀事證證明被告確有起訴書所載犯
    行，丁○○所述被告借款予伊之利率前後歧異，本案既無從確認被告收取之利息
    數額，本罪疑唯輕原則，尚難以重利罪相繩，是本案被告犯罪不能證明，原審僅
    以丁○○指述，即認被告向丁○○收取十萬元十天四萬五千元之重利，判處被告
    常業重利罪刑，尚有未洽，應予撤銷，並另諭知無罪判決。
據上論結，應依刑事訴訟法第四百三十六條、第三百六十九條第一項前段、第三百六
十四條、第三百零一條第一項，判決如主文。
本案經檢察官丙○○到庭執行職務。
中      華      民      國    九十      年      六      月      六      日
                              臺灣高等法院臺中分院刑事第五庭
                                    審判長法  官  姚  勳  昌
                                          法  官  胡  森  田
                                          法  官  郭  同  奇
右正本證明與原本無異。
檢察官得上訴。
如不服本判決應於收受送達後十日內向本院提出上訴書狀，其未述上訴之理由者並
得於提起上訴後十日內向本院補提理由書（均須按他造當事人之人數附繕本）。
                                          書記官  陳  如  慧
中      華      民      國      九十       年     六     月      七     日
                                                                        Ｒ


司法院資訊處製作；財團法人民間司法改革基金會備份。
